【裁判字號】    90,簡上,72
【裁判日期】    901003
【裁判案由】    確認土地所有權
【裁判全文】
臺灣屏東地方法院民事判決   九十年度簡上字第七二號
    上  訴  人    甲○○
    被 上訴 人    乙○○
右當事人間請求確認土地所有權事件，上訴人對於中華民國九十年三月二十一日本院
屏東簡易庭八十九年度屏簡字第四七七號第一審判決提起上訴，本院判決如左：
    主      文
上訴駁回。
第二審訴訟費用由上訴人負擔。
    事      實
甲、上訴人方面：
一、聲明：求為判決：（一）原判決廢棄。（二）確認上訴人就坐落屏東縣高樹鄉○
    ○段一二三五地號土地持分二分之一所有權存在。（三）被上訴人應將前開土地
    之權利範圍由「上訴人持分三分之一，被上訴人持分三分之二」之記載，向地政
    機關辦理更正登記為「上訴人持分二分之一，被上訴人持分二分之一」之記載。
二、陳述：除與原審判決書所載相同者，茲予引用外，補稱：
（一）被上訴人的戶籍登記原係庶子，詎其竟趁兩造之父溫海貴於四十八年間病危之
      際擅自變更其戶籍登記為長男，顯見被上訴人對本件侵害上訴人所有權行為早
      有預謀，此點上訴人於原審曾予強調，惟原審並未加以審酌，實有疏誤。
（二）系爭土地原係上訴人向訴外人邱玄春購買而登記在兩造之父名下，兩造之父復
      將之登記為上訴人所有。又被上訴人所分得六間房屋係坐落一二三四、一二三
      五及一二三六地號三筆土地，該六間房屋寬約一丈、深約丈餘，其面積總計約
      五十四點五六坪。
（三）兩造於三、四年前曾經地方人士調解，兩造同意由當時高樹鄉代理鄉長向里港
      地政事務所申請分割各二分之一的手續，地政人員並至現場測量分割圖及雙方
      到場用印同意，然被上訴人又單方反悔，並以存證信函通知地政單位撤銷同意
      ，以上過程可向里港地政事務所調閱八十六年間就系爭土地所為各分割二分之
      一之的測量圖及同意書，可證明被上訴人曾同意兩造各取得系爭土地所有權二
      分之一。
三、證據：除援用原審所提證據方法外，補提土地登記謄本一件、地籍圖二件、戶籍
    謄本五件為證，並聲請訊問證人廖富麒。
乙、被上訴人方面：
一、聲明：求為判決如主文所示。
二、陳述：除與原審判決書所載相同者，茲予引用外，補稱：
（一）被上訴人係兩造之父溫海貴的唯一親生子，溫海貴生前即申請變更被上訴人的
      戶籍登記為長子，嗣其於四十九年間死亡後遺留十一筆土地，上訴人因其養子
      身份依當時民法規定僅取得三分之一，乃先辦理繼承登記為上訴人三分之一，
      復經兩造就上開十一筆土地約定調整各筆土地持分後，再依兩造約定內容而辦
      理各筆土地持分的變更登記，其中系爭土地因兩造約定內容與登記情況相同而
      未再辦理移轉登記。
（二）分家書第一點土地分配項中並未提及系爭土地，兩造於代書廖富麒處制作遺產
      分割協議書時另行就系爭土地約定上訴人分得三分之一，被上訴人分得三分之
      二，兩造之所以作此約定，乃因被上訴人於分家書表示放棄池塘土地面積很大
      ，及依被上訴人所分得房屋占用系爭土地的現況之故。
（三）上訴人於八十六年九月二十五日向屏東縣高樹鄉調解委員會申請調解土地糾紛
      事件，因兩造意見不同而調解不成立，嗣後上訴人復向里港地政事務所申請土
      地測量並通知被上訴人前往見證，上訴人要求以面積各二分之一測量界址，被
      上訴人不同意，地政人員乃要求兩造蓋章同意取消測量申請。
三、證據：援用原審所提證據方法，補提調解不成立證明書、戶籍謄本及地籍圖各一
    件，及照片四件為證。
    理      由
一、本件上訴人起訴主張：兩造之父溫海貴於四十九年間死亡後，兩造乃於同年約定
    均分父親所遺財產為兩股，並書立分家書，詎被上訴人利用代理上訴人辦理繼承
    登記時，竟將其中坐落屏東縣高樹鄉○○段一二三五地號土地（下稱系爭土地）
    登記為上訴人三分之一，被上訴人三分之二，嗣於被上訴人於八十九年六月十五
    日訴請分割系爭土地之際，始發覺上情。被上訴人故為不實登記，爰訴請確認上
    訴人對系爭土地持分二分之一所有權存在等語。而被上訴人則以兩造之父溫海貴
    於四十九年間死亡後遺留十一筆土地，上訴人因其養子身份依當時民法規定僅取
    得三分之一，乃先辦理繼承登記為上訴人三分之一，復經兩造就上開十一筆土地
    約定調整各筆土地持分後，再依兩造約定內容而辦理各筆土地持分的變更登記，
    其中系爭土地因兩造約定內容與登記情況相同而未再辦理移轉登記。又分家書第
    一點土地分配項中並未提及系爭土地，兩造於代書廖富麒處制作遺產分割協議書
    時另行就系爭土地約定上訴人分得三分之一，被上訴人分得三分之二，兩造之所
    以作此約定，乃因被上訴人於分家書表示放棄池塘土地面積很大，及依被上訴人
    所分得房屋占用系爭土地的現況之故等語，資為抗辯。
三、上訴人主張兩造之父溫海貴於四十九年間死亡後，兩造乃於同年約定均分其父所
    遺財產為兩股，並書立分家書，詎被上訴人利用代上訴人辦理繼承登記，竟將系
    爭土地登記為上訴人三分之一，被上訴人三之一云云，已為被上訴人所否認，並
    辯稱因其於分家書表示放棄池塘土地面積很大，且依其所分得土地占用系爭土地
    的現況，兩造乃約定系爭土地有所權應有部分由被告上訴取得人三分之二，而上
    訴人取得三分之一等情。經查：
（一）依上訴人所提兄弟分家書記載：「．．．將父祖遺產業，並陸續添置田房、什
      物、錢財等項，憑公按兩股均分，開載明白。記一、土地分配依照土地所有權
      狀原登記名下為據，各人義務掌管，所有公嘗（池塘、田寮田、高樹三二六番
      田約五厘余地）之中，田寮田兄弟二人均分為公嘗，池塘淼基（指被上訴人）
      愿意拋棄，歸與名生（指上訴人）掌管權益，對高樹三二六番田約五厘余地，
      名生愿意拋棄，歸與淼基掌管權益。二、房屋分配對轉溝廊仔、廚灶屋相連到
      廳房屋共四間並廊後之空地、菸葉屋四水、其他所用器具全部，又頭間豚舍三
      間，另菸葉屋從南之空地、對空地內、西片羅白樹透到東片龍眼樹為界止，從
      北之空地及地上物一切，並淼基之空地內，唐棋竹壹塥以上全部歸與名生（指
      上訴人）權益所得掌管為永業。三、長孫分配菸葉屋相連之推肥舍全部透到大
      路之空地，並黃金壹兩贈與錦胡為長孫留念。四、對名生廳房相連之間房，透
      到大路止共六間，並空地在內，又向楊有仁買入店地壹間，從南之豚舍二間，
      又羅白樹至龍眼樹界止之南片空地並地上物一切分歸與淼基（指被上訴人）權
      益所得掌管為永業．．．」等語。足認上開分家書除有關兩造應分得財產外，
      並提及長孫應分得物品，其中土地分配項目僅列舉三筆土地，並約定其中一筆
      土地兩造均分，其餘二筆土地乃兩造各自取得全部所有權，而房屋分配項目所
      約定兩造應分得房屋數量不同，且房屋附近空地均分配與取得該房屋之人，從
      而，尚難僅依此分家書記載「憑公按兩股均分」而逕認兩造曾約定各取得系爭
      土地所有權應有部分二分之一。
（二）上訴人於本院審理時陳稱：池塘地號係三三四等語（見本院九十年八月一日準
      備程序筆錄），及依上訴人於原審所提土地登記謄本記載：高樹三二六地號土
      地面積係一十四公畝四十五公釐，高樹三三四地號土地面積係二十公畝八十公
      釐等語，尚與被上訴人辯稱其於分家書表示放棄池塘土地面積較大乙節大致相
      符。復依上訴人所提地籍圖指出被上訴人分得房屋乃坐落系爭土地東北方位置
      ，且該房屋連同其附近北方、南方及西方空地約占系爭土地面積三分之二等情
      ，及依被上訴人所提照片及地籍圖顯示系爭房屋的西方面臨馬路乙節，參以上
      開分家書記載：「．．．四、對名生廳房相連之間房，透到大路止共六間，並
      空地在內．．．」等語，尚與被上訴人辯稱系爭土地係按其所分得房屋占用系
      爭土地現況而約定其分得三分之二，上訴人分得三分之一乙節大致相符。
（三）依上訴人於原審所提杜賣憑證及契稅繳納通知書記載：四十九年間辦理移轉登
      記僅十筆土地，並未包括系爭土地等語，及上訴人於本院審理時陳稱：「（提
      示契稅繳納通知書，係何人所交付？）是代書交給我的，是在四十九年登記完
      畢後代書將權狀還有這張收據都交給我。．．．」等語（見本院九十年八月十
      五日準備程序筆錄），以及證人即代書廖富麒於本院審理時結證稱：「（提示
      原審卷內杜賣憑證及契稅繳納通知書，是否你所承辦？）是我所辦的沒錯。當
      時是雙方也就是現在坐在庭上的二人委託我去辦的，但是時間我不記得了，共
      辦幾筆土地我也忘記了，何時交付權狀我也忘了，不過通常都是我辦好後就通
      知他們來領，期間通常都只有幾天而己。」等語（見本院九十年八月三十一日
      準備程序筆錄）。足認上訴人早於四十九年間自代書廖富麒手中取得十筆土地
      的所有權狀、杜賣憑證、契稅繳納通知書及收據，如當時上訴人主觀上認其確
      實分得系爭土地所有權應有部分二分之一，則其於四十九年間取得上開土地所
      有權狀、杜賣憑證、契稅繳納通知書及收據後，並未立即向代書廖富麒索取爭
      系爭土地所有權狀，反而於事隔將近四十年即被上訴人於八十九年六月十五日
      訴請分割系爭土地之際，始發覺有異而訴請確認系爭土地所有權，上訴人此舉
      顯與一般經驗法則相違。綜上所述，上訴人主張前詞，尚非可採。
四、上訴人主張系爭土地原係其向訴外人邱玄春購買而登記在兩造之父溫海貴名下，
    溫海貴復將之登記為上訴人所有云云，經核與上訴人所提系爭土地登記謄本記載
    ：系爭土地於三十五年間登記為兩造之父溫海貴所有，兩造於四十九年辦理繼承
    登記為上訴人三分之一，被上訴人三分之二之情語未符，是上訴人此部分主張，
    尚難信為真實。又上訴人主張兩造於三、四年前曾經地方人士調解，兩造同意由
    當時高樹鄉代理鄉長向里港地政事務所申請分割各二分之一的手續云云，已為被
    上訴人所否認，並提出調解不成立證明書為證，依被上訴人所提調解不成立證明
    書記載：兩造因土地糾紛事件於八十六年九月二十五日進行調解，因兩造意見不
    一致而調解不成立等語，足認上訴人此部分主張，尚非可採。至上訴人主張被上
    訴人的戶籍登記原係庶子，其竟趁兩造之父於四十八年間病危之際擅自變更其戶
    籍登記為長男云云縱與事實相符，然此與本件爭點即兩造就系爭土地所有權應有
    部分如何約定乙節無涉，尚無調查之必要，併此敘明。
五、從而，上訴人訴請確認其就系爭土地持分二分之一所有權存在，及被上訴人應將
    前開土地之權利範圍由「上訴人持分三分之一，被上訴人持分三分之二」之記載
    ，向地政機關辦理更正登記為「上訴人持分二分之一，被上訴人持分二分之一」
    之記載云云，於法尚有未合，不應准許。原審判決上訴人敗訴，於法並無不合，
    上訴意旨指摘原判決不當，求予廢棄改判，為無理由，應予駁回。
據上論結，本件上訴為無理由，依民事訴訟法第四百三十六條之一第三項、第四百四
十九條第一項、第七十八條，判決如主文。
中      華      民      國     九十     年       十       月     三     日
                                    臺灣屏東地方法院民事第二庭
~B審判長法官  洪有川
~B法      官  柯雅惠
~B法      官  賴秀雯
右為正本係照原本作成。
本判決不得上訴。
~B法院書記官  滕一珍
中    華      民      國       九十     年       十      月      三      日


司法院資訊處製作；財團法人民間司法改革基金會備份。
